臺灣高等法院交通事件裁定　　　　　　　　　　　　　九十三年度交抗字第四四號
　　抗　告　人
　　即受處分人　甲○○
右列抗告人因違反道路交通管理處罰條例案件，不服臺灣臺北地方法院中華民國九十
二年十二月十五日裁定（九十二年度交聲更字第五四號），提起抗告，本院裁定如左
：
    主  文
原裁定撤銷，發回臺灣臺北地方法院。
    理  由
一、抗告意旨略以：依道路交通管理處罰條例第八十九條規定，僅「法院」於受理交
    通事件時得準用刑事訴訟法，如行政機關即交通裁決所準用刑事訴訟法第三百條
    就舉發事實於不影響事實同一性原則下，變更舉發事實應適用之法條，無異允許
    行政機關行使司法機關之裁判權。交通裁決所僅能依警察機關舉發之事實適用法
    條，就抗告人即受處分人甲○○（簡稱抗告人）未帶駕駛執照成立與否裁決之，
    不得逾越權限，變更原引用違規法條改依持逾期駕駛執照駕車之規定裁決，本件
    交通裁決所就未經舉發之違規事實逕行裁罰之。又原裁定認定以抗告人酒後駕車
    為攔檢理由不存在，警員攔檢欠缺合法性，侵害抗告人依憲法保障之人身自由，
    則其後舉發抗告人無駕駛執照（後改為持逾期駕駛執照駕車），亦不具合法性。
    又監理單位以抗告人有二交通違規事件尚未繳清罰鍰為由，拒絕換發新駕駛執照
    ，因而抗告人持逾期駕駛執照駕車並非自己有過失，係監理單位有行政上疏失，
    經抗告人申訴後，監理單位亦同意換發新駕駛執照，原裁定既有上開可議之處，
    請求法院將原裁定撤銷等語，並提出臺北市政府警察局信義分局民國（下同）九
    十一年十月二十九日北市警信分交字第○九一六三八七五三○○號及九十二年一
    月十日北市警信分交字第○九二六○二○二七○○號函文各一紙為證。
二、原審裁定認為本件抗告人關於違反道路交通管理處罰條例之行為，拒絕停車接受
    稽查而逃逸異議部分，為有理由，將原處分此部分撤銷，另諭知不罰。至於抗告
    人關於持逾期駕駛執照駕車異議部分，則為無理由，予以駁回，維持原處分之裁
    罰，其裁定意旨以：（一）、按大法官釋字第五三五號解釋認為警察勤務條例關
    於對人實施臨檢須以有相當理由足認其行為已構成或即將發生危害者為限，且均
    應遵守比例原則，不得逾越必要程度。九十二年六月二十五日公布之警察職權行
    使法第八條規定：「警察對於已發生危害或依客觀合理判斷易生危害之交通工具
    ，得予以攔停。」，雖證人即攔停抗告人機車之吳忠政警員於原審訊問時證陳：
    伊當時看到抗告人騎車搖晃，懷疑抗告人酒醉駕車才攔檢，但抗告人不停反而加
    速逃逸，當時以時速大約七、八十公里速度，追了一公里（抗告人爭執只有七、
    八十公尺）才攔下抗告人云云，但依警員騎車追緝速度及距離而論，警員在不到
    一分鐘時間就追到抗告人，倘抗告人拒絕停車並加速逃逸，警員豈能在不到一分
    鐘之短暫時間內攔停抗告人機車？則警員指證抗告人拒絕停車加速逃逸云云，自
    有可議之處。況且，抗告人質疑警員懷疑其酒後駕車為何不進行酒測？證人即警
    員吳忠政則證陳：因為沒有聞到酒味，所以沒有進行酒測等語（參九十二年度交
    聲字第二四號卷第二十五頁、第二十七頁），可見吳忠政警員以酒後駕車攔停抗
    告人之臨檢事由根本不存在，既然客觀上抗告人並無任何騎車之危害行為，或有
    任何交通違規事由發生，吳忠政警員對其攔停實施臨檢，難謂有何稽查之正當事
    由。雖台灣高等法院認交通稽查並不限於違規事實明確之稽查，尚及於駕駛行為
    或車輛狀況異常之稽查、為管制人車進出之稽查、易生交通事故時間、路段或車
    輛稽查、因應重大事變及突發狀況之稽查等等，惟警員執行交通稽查任務，既係
    對人進行查驗、干預，影響人民行動自由，自應本於大法官會議釋第五三五號解
    釋意旨謹慎為之，始符合法治國保障人權之宗旨，本件既無發生任何稽查交通違
    規之前提事由，縱抗告人未經警員同意逕行騎車離開現場，自與道路交通管理處
    罰條例第六十條第一項規定之違反本條例之行為，拒絕停車接受稽查而逃逸之違
    規要件有間，則抗告人對此提出異議，尚非無理由，應予准許；（二）、證人吳
    忠政警員於原審訊問時證陳：當時伊要查看抗告人之行照及駕照，但是抗告人都
    沒有帶，伊就開單告發等語（參同上卷第二十五頁），雖抗告人辯稱警員並未要
    求出示駕照云云，然而警員攔檢車輛，首先要求駕駛人出示相關證件，究明車主
    身分及駕駛資格，此為眾所週知之事項，抗告人此部分辯詞，顯與警員取締程序
    不合，自無足取。然而本件違規事實究係警員所舉發之「未帶駕照」或係台北市
    交通事件裁決所認定之「『持』逾期駕駛執照駕車」，則應探求警察機關舉發事
    實與公路主管機關所裁決事實是否指同一事件而定，倘在同一違規事件，公路主
    管機關自得本於職權變更原舉發法條不當之處，改依與違規事實相符法條予以裁
    罰。反之，在不同之違規事實，公路主管機關自不得逾越舉發之事實，任意裁罰
    未經舉發之違規事項，或恣意擇一裁罰。茲抗告人持用之機車駕駛執照，業於本
    案發生前之九十年二月十七日逾期有效期限，此有台北市交通事件裁決所九十二
    年十一月十三日北市裁三字第０九一四四四四四九一００號函在卷可參（參同上
    卷第十頁），且為抗告人所不爭執之事項，雖抗告人歷次在台北市交通事件裁決
    所申訴函、原審訊問及本院訊問時均辯稱：警員並未要求出示駕照等情，雖與警
    員執勤稽查程序常情不合，但據此足以認定抗告人在違規時地攜帶逾期駕駛執照
    行車之事實，既然抗告人「持」逾期駕駛執照駕車，卻不願出示該證件供警員稽
    核，警員僅能依現場情況認定抗告人「未帶駕照」，但台北市交通事件裁決所事
    後依據抗告人申訴所載事實，並查核電腦登錄資料，發覺抗告人機車駕照業已逾
    期事實，在同一舉發事實之下，認定抗告人當日攜帶逾期駕照騎車之事實，變更
    原警察機關舉發所適用處罰條文，改依道路交通管理處罰條例第二十二條第一項
    第六款規定予以裁罰新台幣一千八百元，並無不當，抗告人此部分聲明異議，顯
    無理由，應予駁回，固非無見。
三、惟查：（一）、本件抗告人經警方舉發之交通違規事實，分別為未帶駕照以及不
    服從指揮稽查，加速逃逸兩項，惟本件之舉發違反道路交通管理事件通知單（Ａ
    ＢＹ四八三七八○號）（簡稱舉發單）以及違反道路交通管理事件裁決書（北市
    裁三字第駕裁二二—ＡＢＹ四八三七八○號）（簡稱裁決書），均僅有一張，裁
    決書係將兩項違規事實併罰於同一主文，所為罰鍰新台幣四千八百元，並記違規
    點數一點之處分並未就違規事實加以區分，有該通知單、裁決書在卷可按（參同
    上卷第八頁、第十七頁）。原審既將抗告人關於違反道路交通管理處罰條例之行
    為，拒絕停車接受稽查而逃逸之異議部分撤銷，原裁決書之全部亦連帶受影響，
    惟未見原審對於其他違規部分為如何之裁罰，原裁定僅於裁定書諭知異議駁回，
    維持原處分之裁罰，尚有未洽；（二）、抗告人於原審所提出之交通事件異議狀
    中曾明白表示：「當天身體不適，但為了保住飯碗，又不能請假不去送報」等語
    （參同上卷第四頁），顯見抗告人於舉發單所指之時間騎乘機車時確有異於一般
    機車騎士，證人即警員吳忠政於原審證稱：伊當時看到抗告人騎車搖晃，懷疑抗
    告人酒醉駕車才攔檢等語，應屬可信。警員如依其所見認為抗告人所駕之機車屬
    於易生危害之交通工具，對之欄停稽查，是否無正當理由，原審就此點未予斟酌
    ，亦有未合。綜上兩點，抗告人之抗告，雖無理由，惟原裁定既有上開可議之處
    ，為保障抗告人之審級利益，自應由本院將原裁定撤銷，發回原審法院更為妥適
    之處理。
據上論斷，應依道路交通管理處罰條例第八十九條，道路交通案件處理辦法第二十六
條，刑事訴訟法第四百十三條，裁定如主文。
中　　　華　　　民　　　國　　九十三　　年　　　六　　　月　　　二十三　日
                              臺灣高等法院交通法庭
                                  審判長法  官  趙　功　恆
                                        法  官  李　春　地
                                        法  官  鄧　振　球
右正本證明與原本無異。
不得再抗告。
                                        書記官  洪　秋　帆
中　　　華　　　民　　　國　　九十三　　年　　　六　　　月　　二十五　　日
